臺灣高雄地方法院民事判決　　　　　　110年度雄簡字第870號
原　　　告　聯邦商業銀行股份有限公司


法定代理人　林鴻聯　
訴訟代理人　徐良一　
被　　　告　江佳玲　
　　　　　　江信慧　
　　　　　　江孟蓉　
　　　　　　江敏華　
共　　　同
訴訟代理人　陳于晴律師
上列當事人間請求撤銷遺產分割等事件，本院於民國110 年9 月
6日言詞辯論終結，判決如下：
    主      文
原告之訴駁回。
訴訟費用由原告負擔。
    事實及理由
壹、程序方面
一、本件原告之法定代理人原為李憲章，現已變更為林鴻聯，有
    公司變更事項卡附卷可稽（本院卷第475 頁），業據其於民
    國110 年9 月6 日具狀聲明承受訴訟（本院卷第473 頁），
    經核無誤應予以准許，合先敘明。
二、按不變更訴訟標的，而補充或更正事實上或法律上之陳述者
    ，非為訴之變更或追加，民事訴訟法第256 條定有明文，此
    一規定於簡易訴訟程序亦有準用，為同法第436條第2 項所
    明定亦有明文。本件原告起訴時原聲明：㈠請求判令被告江
    佳玲及江＊＊就高雄市○○區○○段0000地號土地（權利範
    圍10,000分之52）及同段10795 建號建物（權利範圍2 分之
    1 ），即門牌號碼為堯山街131 號房地，所為之遺產分割協
    議債權行為及遺產分割登記物權行為應予撤銷。㈡江＊＊應
    塗銷於108 年5 月28日，就前開房地所為之分割繼承登記，
    回復登記為被告江佳玲及江＊＊公同共有。㈢訴訟費用由被
    告二人負擔。（本院卷第7 頁）。嗣於訴訟審理中追加被告
    江信慧、江孟蓉、江敏華（本院卷第159 頁），經核原告所
    為係補充及更正事實上之陳述，揆諸前揭規定，核無不合，
    應予准許，合先敘明。
貳、實體方面
一、原告主張：被告江佳玲前向原告申辦信用卡，依約應定期繳
    納帳款，詎料未依約繳納，尚積欠原告信用卡款新臺幣（下
    同）414,377 元。又被告江佳玲之父江輝雄於108 年3 月24
    日死亡，遺有如附表所示之房地（下稱系爭房地），後由被
    告江孟蓉辦理分割繼承登記。被告江佳玲為江輝雄之直系血
    親卑親屬，且無聲明拋棄繼承，系爭房地應由被告等人共同
    繼承，惟被告江佳玲因積欠原告信用卡消費款尚未清償，恐
    繼承系爭房地後，遭債權人聲請執行拍賣其繼承之應有部分
    ，被告等人遂為遺產分割協議，由被告江佳玲將其對系爭房
    地之繼承權利（即應繼分）贈與被告江孟蓉，並於108 年5
    月28日完成分割繼承登記。被告江佳玲此舉係為逃避追索，
    而無償贈與系爭房地之應繼分予被告江孟蓉，致其名下無任
    何可供執行之財產，原告債權無以受償，顯已害及原告之債
    權，故依民法第244 條第1 項、第4 項之規定，請求撤銷被
    告等人就系爭房地所為之遺產分割協議債權行為及分割繼承
    登記之物權行為，且被告江孟蓉應塗銷分割繼承登記。並聲
    明：㈠被告就被繼承人江輝雄所遺如附表所示之不動產所為
    遺產分割協議債權行為及分割繼承登記之物權行為，均應予
    撤銷。㈡被告江孟蓉應將附表所示不動產於108 年5 月28日
    以分割繼承為登記原因所為之所有權移轉登記應予以塗銷。
二、被告答辯：
  ㈠原告於104 年間即已取得對被告江佳玲之執行名義，顯見原
    告早就被告江佳玲之債權轉為呆帳，且對於系爭債權未能獲
    償甚久，在被告等人於108 年5 月28日完成分割遺產協議登
    記後，原告曾先後於108 年9 月17日、108 年9 月19日調取
    附表編號1 所示土地之地籍圖及登記謄本，顯已知悉被告間
    有遺產分割協議及不動產分割繼承登記等事，此有高雄市政
    府三民地政事務所110 年5 月24日高市地民登字第11070394
    700 號函及所附之不動產地政電子謄本申請紀錄在卷可憑。
    原告卻遲至110 年1 月19日始提起本件訴訟，應認原告提起
    本件訴訟時，已逾於民法第245 條所定之1 年除斥期間。
  ㈡被告雖皆為江輝雄之繼承人，然而，被告江佳玲長期飽受精
    神疾病之困，其身心狀況及經濟狀態無力負擔扶養江輝雄之
    責，且長期無固定工作，其生活費尚須由江輝雄及被告江孟
    蓉負擔，且在江輝雄於104 年因身體狀況欠佳而入住安養院
    時，同年原告即因被告江佳玲名下無任何財產，對被告江佳
    玲執行未果而取得債權憑證，由此可證被告江佳玲無負扶養
    江輝雄之能力。又系爭房地為江輝雄之「起家厝」等，該房
    地是否能因繼承得以保存、延續，對被告等人具有重要之感
    情意義，被告4 人中僅被告江孟蓉有子女，方協議將系爭房
    地分割登記於被告江孟蓉名下，而該協議之訂定亦衡酌祭祀
    江家之責，於被告等人死亡後，該祭祀義務亦將由被告江孟
    蓉之子女承繼，此亦可由被告江信慧、江敏華後於109 年間
    亦將對於附表所示房地之自有持分贈與被告江孟蓉可見一斑
    。故本件遺產分割協議及繼承登記行為，與純受利益之贈與
    契約，難為相同之評價，原告主張依民法第244 條第1 項、
    第4 項之規定，請求撤銷被告等人就系爭房地所為之遺產分
    割協議債權行為及分割繼承登記之物權行為，應無足採等語
    ，資為抗辯。並聲明：原告之訴駁回。
三、本院之判斷：
  ㈠按債務人所為之無償行為，有害及債權者，債權人得聲請法
    院撤銷之；債權人依第1 項或第2 項之規定聲請法院撤銷時
    ，得並聲請命受益人或轉得人回復原狀，民法第244 條第1
    項、第4 項前段定有明文。前條撤銷權，自債權人知有撤銷
    原因時起，一年間不行使，或自行為時起，經過十年而消滅
    ，同法第245 條亦有明定。而民法第244 條第1 項之撤銷訴
    權，依同法第245 條規定，自債權人知有撤銷原因時起，一
    年間不行使而消滅，該項法定期間為除斥期間，其時間經過
    時權利即告消滅，此項除斥期間有無經過，縱未經當事人主
    張或抗辯，法院亦應先為調查認定，以為判斷之依據，最高
    法院85年台上字第1941號著有判例闡釋甚明。經查，本院依
    職權調取系爭房地自108 年5 月起之地政電子謄本申請紀錄
    ，其中顯示原告於108 年9 月19日查詢附表編號1 土地之土
    地登記謄本登記資料（謄本收件字號：137321號），此有高
    雄市政府地政局三民地政事務所110 年5 月24日高市地民登
    字第11070394700 號函及所附地政電子謄本申請紀錄在卷可
    稽（本院卷第269 頁）。又對照原告提出108 年9 月19日所
    調取訴外人李姓債務人就高雄市○○區○○段0000號土地謄
    本、建物謄本（本院卷第467-469 頁），經核對土地謄本收
    件字號亦為137321號，顯見該次原告調取高雄市○○區○○
    段0000號之土地謄本，係為查詢訴外人之房地物權狀況，並
    無法因此得悉系爭房地之權利變動狀態，是難認原告于斯時
    已知悉被告等人所為之遺產分割協議及分割登記情事。其後
    於109 年9 月24日原告調取附表編號1 所示土地謄本，距離
    本件原告起訴之日尚未逾1 年，故本件原告之請求並未逾民
    法第245 條所定1 年之除斥期間。
  ㈡原告主張對被告江佳玲有債權未為清償，而被繼承人江輝雄
    死亡後遺有附表所示遺產，被告江佳玲既未拋棄繼承並經遺
    產分割協議，而由被告江孟蓉單獨取得系爭房地所有權等情
    ，經本院向高雄市政府地政局三民地政事務所調取遺產分割
    繼承登記申請書及不動產登記謄本、遺產稅免稅證明書、遺
    產分割協議書等相關資料在卷可參（本院卷第275-363 頁）
    ，並核對無訛，是本件依調查證據之結果，堪信原告此部分
    主張係屬可採。至原告主張被告就系爭房地所為遺產分割協
    議係詐害原告對於被告江佳玲之債權，應依民法第244 條第
    1 項撤銷並依同條第4 項塗銷系爭遺產之繼承登記等情，則
    為被告等人所否認，並以前詞置辯。本件被告間就系爭遺產
    所為之分割協議及分割繼承登記行為，係繼承人就其已「繼
    承取得」之財產後再為之處分，性質上與拋棄繼承權而自始
    未取得任何繼承利益之情形，應有不同，尚非不得依民法第
    244 條規定請求撤銷，然原告主張系爭法律行為係損害原告
    債權之無償行為，該權利發生之要件，仍應由原告負責舉證
    。衡諸一般社會常情，因繼承人於分配遺產之時，往往會考
    量被繼承人生前意願、繼承人對被繼承人之貢獻（有無扶養
    之事實）、家族成員間感情、被繼承人生前已分配予各繼承
    人之財產（贈與之歸扣）、承擔祭祀義務等諸多因素始能達
    成遺產分割協議。而被告等人已具狀並到庭時陳明，其等將
    系爭房地分歸被告江孟蓉，係因被告江孟蓉有扶養江輝雄之
    行為，且遵照江輝雄遺願，由現有子嗣之被告江孟蓉繼承，
    以承擔祭祀責任等語（本院卷第464 頁），亦與我國民間習
    俗於生前先將遺產依繼承人之貢獻分配與晚輩之倫理常情無
    悖，堪認被告等就江輝雄遺留之遺產由被告江孟蓉繼承之行
    為，確為被告江孟蓉履行扶養法定義務及承擔祭祀責任之體
    現，自屬遺產分割之對價。再被告江信慧、江敏華均非原告
    之債務人，亦未分得被繼承人江輝雄之遺產，甚至將其等就
    附表所示不動產原有持分，亦一併贈與被告江孟蓉，益見被
    告所稱為遵照江輝雄遺願，「起家厝」完整歸於承擔祭祀責
    任之子孫取得，而協議將系爭房地歸由被告江孟蓉所有，與
    純受利益之贈與契約，尚難為相同之評價，而屬有償行為。
    原告主張被告間就系爭不動產所為之分割協議意思表示及就
    系爭不動產所為之分割繼承登記之行為，係民法第244 條第
    1 項所定之無償行為，應無足採，自不得依該規定訴請本院
    撤銷。其併依同條第4 項規定請求回復原狀，亦失所依據。
四、綜上所述，原告依民法第244 條第1 項、第4 項等規定，為
    上開聲明之請求，為無理由，應予駁回。
五、本件事證已臻明確，兩造其餘主張及攻擊防禦方法暨所提證
    據，經審酌認與本件判決結果不生影響，爰不逐一論述，附
    此敘明。
六、訴訟費用負擔之依據：民事訴訟法第78條。
中    華    民    國  110     年    10     月   6     日
                  高雄簡易庭  法    官    鄧怡君
以上正本係照原本作成。
如對本判決上訴，須於判決送達後20日內向本院提出上訴狀。如
委任律師提起上訴者，應一併繳納上訴審裁判費。
中    華    民    國   110    年    10    月    6     日
                              書 記 官    吳語杰
附表
┌──┬───┬────────────┬──────┬───────┐
│編號│性質  │地號/ 建號/ 門牌號碼    │建物坐落土地│權利範圍      │
├──┼───┼────────────┼──────┼───────┤
│ 1  │土地  │地號：高雄市三民區大港段│            │52/10000      │
│    │      │3521 地號               │            │              │
├──┼───┼────────────┼──────┼───────┤
│ 2  │建物  │建號：高雄市三民區大港段│上開土地    │1/4           │
│    │      │10795 建號              │            │              │
│    │      │                        │            │              │
│    │      │門牌號碼：高雄市三民區堯│            │              │
│    │      │山街131號               │            │              │
└──┴───┴────────────┴──────┴───────┘